最高法院民事判決　　　　　　九十六年度台上字第二八三八號
上　訴　人　乙○○
　　　　　　丙○○
　　　　　　戊○○
　　　　　　丁○○
　　　　　　俊伯建設有限公司
上 列一 人
法定代理人　己○○（原名吳宜純）
　　　　　　　　　　住台灣省彰化縣彰化市○○○路51巷14號
共　　　同
訴訟代理人　吳信賢律師
被 上訴 人　甲○○　住台灣省台北縣三重市○○路406巷3號
上列當事人間請求返還土地事件，上訴人對於中華民國九十五年
六月十三日台灣高等法院台南分院第二審判決（九十四年度重上
字第一四號），提起上訴，本院判決如下：
    主  文
原判決除假執行部分外廢棄，發回台灣高等法院台南分院。
    理  由
本件被上訴人主張：上訴人乙○○、丙○○於民國八十一年十一
月九日，分別以未經公司設立登記及商業登記之上元建設或國鼎
建設代表人名義，向伊購買坐落嘉義縣朴子市○○○段八八－四
地號、八八－一０地號等二筆土地（下稱系爭土地）及其上建物
，並簽訂不動產買賣契約書，約定價金按每坪新台幣（下同）八
萬二千元計付，成立契約時支付定金四百萬元，餘款於五十日內
辦理過戶登記時一次付清。惟除丙○○交付面額一百萬元支票一
紙及由系爭買賣介紹人楊水和代墊一百萬元外，其餘價金乙○○
及丙○○則未依約給付，經伊限期催告渠等給付，逾期仍未履行
，伊乃發函解除契約並退還上開收受之支票及款項。而系爭買賣
契約既經合法解除，則上訴人丁○○及俊伯建設有限公司（下稱
俊伯公司）於八十二年三月間，以上訴人戊○○為起造人申請建
造執照，並在系爭土地上設置如原判決附圖所示編號甲、乙、丙
部分，面積依序為０．００二一公頃、０．００五五公頃、０．
００一八公頃之ＲＣ圍牆，及編號一至十九部分，面積依序為０
．０一七五公頃、０．００六一公頃、０．００五六公頃、０．
００五六公頃、０．００五三公頃、０．００五三公頃、０．０
０五八公頃、０．００五八公頃、０．００五三公頃、０．００
五六公頃、０．００四八公頃、０．００四八公頃、０．００五
三公頃、０．００六一公頃、０．００五六公頃、０．００五一
公頃、０．００五三公頃、０．００五一公頃、０．００六一公
頃之鋼筋及地基等地上物（連同上開ＲＣ圍牆，下稱系爭地上物
），即無正當權源等情。爰依民法第二百五十九條第一款、第七
百六十七條之規定，求為命上訴人將系爭土地上之系爭地上物拆
除，並交還該等土地予伊之判決。
上訴人則以：上元建設及國鼎建設乃經濟部核准設立之公司，本
件應無最高法院七十一年台上字第四三一五號判例之適用。至上
訴人乙○○、丙○○分別代理上元建設公司、國鼎建設公司與被
上訴人訂約，則未必係無權代理。縱為無權代理，亦僅生系爭買
賣契約對上元建設公司及國鼎建設公司是否生效之問題而已。是
乙○○、丙○○並非系爭買賣契約之當事人，被上訴人對該二人
為催告及解除契約之意思表示，自不生效力。況系爭買賣定金四
百萬元業已給付被上訴人，亦無所謂定金未付之解約事由存在。
且依約被上訴人須配合系爭土地買受人向銀行抵押貸款後，該買
受人始有給付買賣價金之義務，惟被上訴人卻向建設局誣指伊等
偽造文書，致系爭土地買受人無法向銀行抵押貸款，是買賣價金
不能自簽約日起五十天內一次付清，亦不可歸責於該買受人。上
訴人戊○○僅為起造名義人而已，系爭地上物並非戊○○所有或
設置。而上訴人丁○○及俊伯公司基於與系爭土地買受人上元建
設公司、國鼎建設公司間之合作關係，占有該等土地，則非無正
當權源等語，資為抗辯。
原審將第一審所為被上訴人敗訴之判決廢棄，改判命上訴人將系
爭土地上之系爭地上物拆除，並返還該等土地予被上訴人，係以
：被上訴人主張上訴人乙○○、丙○○於八十一年十一月九日分
別以上元建設公司及國鼎建設公司代表人名義，向被上訴人購買
系爭土地及其上建物，約定價金按每坪八萬二千元計付，成立契
約時支付定金四百萬元，餘款於五十日內辦理過戶登記時付清之
事實，業據其提出不動產買賣契約書為證，且為上訴人所是認，
自堪信為真實。而乙○○、丙○○與被上訴人簽訂系爭買賣契約
，該二人當時所代表之上元建設、國鼎建設均係未經設立登記之
公司，有俊伯公司法定代理人己○○自承較上元建設先一步於八
十年十月二十日申請設立登記，嗣於八十八年十一月二日為解散
登記，負責人為林慶雄之上元建設股份有限公司變更登記事項卡
、股東名冊，暨經濟部九十一年七月二十九日經授中字第０九一
三三八三七八七０號函可稽，依公司法第十九條之規定及最高法
院七十一年台上字第四三一五號判例所示意旨，乙○○、丙○○
應自負系爭買賣契約之法律責任，亦即該二人為該買賣契約之當
事人。準此，被上訴人於不動產買賣契約書第三條約定期限後之
九十一年八月二十日，函催乙○○、丙○○給付買賣價金，該二
人均置之不理，被上訴人乃於同年十二月十日向乙○○、丙○○
為解約之意思表示，自生合法解除之效力。系爭買賣契約既經解
除，依民法第二百五十九條第一款之規定，乙○○、丙○○即應
將系爭土地回復原狀交還予被上訴人。而上訴人丁○○及俊伯公
司以上訴人戊○○為起造人，向嘉義縣政府申請核發建造執照，
在系爭土地上設置系爭地上物，則屬無權占有，依同法第七百六
十七條之規定，被上訴人亦得請求丁○○、俊伯公司及戊○○等
三人拆除系爭地上物，將基地返還被上訴人。從而被上訴人本於
契約解除後回復原狀及無權占有之法律關係，請求上訴人將系爭
土地上之系爭地上物拆除，並交還該等土地予被上訴人，洵屬正
當，應予准許等詞，為其判斷之基礎。
惟查上訴人辯稱：依約被上訴人須配合系爭土地買受人向銀行抵
押貸款後，該買受人始有給付買賣價金之義務，惟被上訴人卻向
建設局誣指伊等偽造文書，致系爭土地買受人無法向銀行抵押貸
款，是買賣價金不能自簽約日起五十天內一次付清，應不可歸責
於該買受人等語（一審第三卷三八一、三八二、四一四、四一五
、四四六、四四七、四七八、四七九、五一０、五一一頁），核
與上訴人乙○○、丙○○應否負遲延給付價金責任攸關。乃原審
就上訴人此項重要之防禦方法，未於判決理由項下說明其取捨意
見，即以乙○○、丙○○給付價金遲延為由，認定被上訴人解除
系爭買賣契約已生效力，自有判決不備理由之違誤。次查嘉義縣
政府建設局核發之建造執照（一審第二卷三二二至三二四頁），
其起造人非僅上訴人戊○○一人，此觀該建造執照起造人欄記載
戊○○（等右附名冊）即明。而俊伯公司之法定代理人己○○及
乙○○、丁○○則均稱系爭地上物乃俊伯公司施作（原審第一卷
四六頁、一審第一卷七四、一八七頁及第二卷二五０頁），由是
以觀，上訴人對於系爭地上物似非均有處分權。果爾，原審判命
上訴人全體應將系爭地上物予以拆除，要難謂當。又丙○○係設
籍於台中市○○街三八號（見一審第一卷三五頁之戶籍謄本），
且第一審向此址送達期日通知書及起訴狀繕本，亦由其本人收受
（見同上卷二八頁之送達證書），而原審向台中市○○○路○段
六六六號八０一室送達期日通知書予丙○○，則因查無此人被退
回（見原審第一卷二七頁之退回訴訟文書），故應送達於丙○○
之原審言詞辯論期日通知書，自應向上開仁德街處所送達，乃竟
向上開五權西路處所以寄存送達為之，顯非合法。從而原審准被
上訴人之聲請，對丙○○為一造辯論之判決，亦屬不當。上訴論
旨，指摘原判決不當，求予廢棄，非無理由。
據上論結，本件上訴為有理由。依民事訴訟法第四百七十七條第
一項、第四百七十八條第二項，判決如主文。
中　　華　　民　　國　九十六　年　 十二 　月　 二十　 日
                      最高法院民事第四庭
                          審判長法官  許　朝　雄
                                法官  陳　淑　敏
                                法官  鄭　玉　山
                                法官  吳　麗　女
                                法官  童　有　德
      本件正本證明與原本無異
                                      書  記  官
中　　華　　民　　國　九十七　年　  一 　 月　　四　　日
                                                      v
